【裁判字號】    99,易,439
【裁判日期】    990617
【裁判案由】    重利
【裁判全文】
臺灣臺中地方法院刑事判決               99年度易字第439號
公  訴  人  臺灣臺中地方法院檢察署檢察官
被      告  乙○○
            丁○○
上列被告因重利案件，經檢察官提起公訴（九十八年度偵字第八
七三五號），本院判決如下：
    主    文
乙○○共同乘他人急迫貸以金錢，而取得與原本顯不相當之重利
，累犯，處有期徒刑月，如易科罰金，以新臺幣壹仟元折算壹
日；又共同乘他人急迫貸以金錢，而取得與原本顯不相當之重利
，累犯，處有期徒刑月，如易科罰金，以新臺幣壹仟元折算壹
日。應執行有期徒刑肆月，如易科罰金，以新臺幣壹仟元折算壹
日。
丁○○共同乘他人急迫貸以金錢，而取得與原本顯不相當之重利
，處有期徒刑月，如易科罰金，以新臺幣壹仟元折算壹日；又
共同乘他人急迫貸以金錢，而取得與原本顯不相當之重利，處有
期徒刑月，如易科罰金，以新臺幣壹仟元折算壹日。應執行有
期徒刑肆月，如易科罰金，以新臺幣壹仟元折算壹日。
    犯罪事實
一、乙○○(一)前於民國九十五年間，曾因重利案件，經本院於九
    十五年九月十四日以九十五年度訴字第二一五四號判處有期
    徒刑五月，並於同年十月二日確定在案；又(二)於九十六年間
    ，復因重利案件，經本院就其三次重利犯行，各判處有期徒
    刑三月，再適用中華民國九十六年罪犯減刑條例之規定，各
    減為有期徒刑一月又十五日，並定應執行刑為有期徒刑四月
    確定；嗣經依檢察官之聲請，就(一)之部分適用中華民國九十
    六年罪犯減刑條例之規定，減為有期徒刑二月又十五日，並
    與(二)部分定其應執行刑為有期徒刑六月確定，而於九十七年
    一月二十一日易科罰金執行完畢。（另於九十七年間再因重
    利案件，亦經本院於九十七年十一月二十一日以九十七年度
    中簡字第八三八號判處有期徒刑四月確定，而於九十八年二
    月二日入監執行迄九十八年六月一日縮短刑期執行完畢。）
    詎乙○○仍不知悔改，與丁○○及綽號「小胖」之不詳姓名
    者，於九十六年十一月二十日，在臺中市臺中火車站前，乘
    甲○○亟需現金之急迫情形，貸款一萬元予甲○○，約定以
    每十日為一期，每期利息一千元，並於借款同時預扣第一期
    之利息後，甲○○實際借得款項九千元，而以此方式取得與
    原本顯不相當之重利，其年利率高達百分之三百六十五（先
    將利息折算為日息百分之一，年息計算方式為：100×365÷
    10,000=3.65）。嗣甲○○未能如數清償前次借貸之利息、
    本金，復因家用急需款項，乙○○、丁○○又於九十七年六
    月十日，以相同利率再借款一萬元予甲○○。而甲○○借款
    後，原先利息均繳交予乙○○，再由乙○○持交「小胖」或
    丁○○，嗣因乙○○即將於九十八年初入監服刑，乃於九十
    七年十二月二十五日將甲○○介紹予丁○○認識，並告知將
    來包括第一次借款及第二次借款之利息均繳交予丁○○即可
    ，後因丁○○索債甚緊，而甲○○不堪重利盤剝，無力按時
    償付利息，因而於九十八年二月十七日報警循線查獲乙○○
    （當時已在監服刑）及丁○○。
二、案經臺中市警察局第三分局報告臺灣臺中地方法院檢察署檢
    察官偵查起訴。
    理    由
一、證據能力方面：按被告以外之人（包括證人、鑑定人、告訴
    人、被害人及共同被告等）於審判外之陳述雖不符刑事訴訟
    法第一百五十九條之一至之四等四條之規定，而經當事人於
    審判程序同意作為證據，法院審酌該言詞陳述或書面陳述作
    成時之情況，認為適當者，亦得為證據；當事人、代理人或
    辯護人於法院調查證據時，知有刑事訴訟法第一百五十九條
    第一項不得為證據之情形，而未於言詞辯論終結前聲明異議
    者，視為有前項之同意，同法第一百五十九條之五定有明文
    。立法意旨在於傳聞證據未經當事人之反對詰問予以核實，
    原則上先予排除。惟若當事人已放棄反對詰問權，於審判程
    序中表明同意該等傳聞證據可作為證據；或於言詞辯論終結
    前未聲明異議，基於尊重當事人對傳聞證據之處分權，及證
    據資料愈豐富，愈有助於真實發見之理念，且強化言詞辯論
    主義，使訴訟程序得以順暢進行，上開傳聞證據亦均具有證
    據能力。查檢察官、被告乙○○、丁○○對於本案卷內相關
    證人之證述、文書卷證資料，於本院九十九年三月一日、二
    十五日行準備程序中、本院九十九年五月二十九日、三十一
    日審理中，並未就有何於刑事訴訟法第一百五十九條第一項
    不得為證據之情形於本院言詞辯論終結前聲明異議，且有關
    本案諸證人之證述、文書卷證資料亦經本院於審理期日逐一
    提示、朗讀，並告以要旨，本院復審酌相關證人證述筆錄製
    成、文書卷證資料取得，並無證據顯示有何違背程序規定情
    事，依據上述之說明，均應具有證據能力。
二、訊據被告乙○○就上揭重利犯行乃坦認不諱，而被告丁○○
    則矢口否認有何重利犯行，辯稱：伊雖有在九十七年十二月
    二十五日前往臺中市○村路○○○路口與證人甲○○見面，
    但那是因為被告乙○○欠伊金錢，而被告乙○○又表示證人
    甲○○有欠其債務，為了將債權移轉予伊，乃應邀前往與證
    人甲○○見面，好讓證人甲○○知道將來還款的對象為伊云
    云。經查：
  (一)被告乙○○、丁○○上揭犯行，除經被告乙○○於歷次警詢
    、偵查及本院審理中坦認不諱以外，復據證人甲○○於警詢
    、偵查中指述歷歷，並於本院審理中到庭結證稱：「（以下
    為證人甲○○於審理中證述內容）
檢察官問
    96年11月20日左右，你向乙○○借款多少錢？
證人甲○○答
    是乙○○幫我向第三者借的，我不是直接向乙○○借，那時
    是先借1萬元，利息是10天1000元。第一期利息有先預扣，
    所以那次我只有拿到9000元，那9000元是乙○○拿給我的。
檢察官問
    第二次呢？
證人甲○○答
    也是借1 萬元，時間忘記了。利息的算法也是跟第一次一樣
    。
檢察官問
    於警詢、偵訊時有說第二次借款離第一次約6 個月，是否如
    此？
證人甲○○答
    應該是，因為時間經過已久，所以記憶不清，但是當時的記
    憶應該是比較清楚。
檢察官問
    第二次借款的時候，第一次借款的利息都有正常的繳交嗎？
證人甲○○答
    是。
檢察官問
    第一次借款時，簽發多少元的本票？
證人甲○○答
    二次都是簽發3萬元本票，都是交給乙○○。
檢察官問
    後來乙○○去執行刑案，是何人跟你收利息？
證人甲○○答
    是剛剛在庭的丁○○，我都叫他小姐。
檢察官問
    所以他每次跟你收2千元嗎？
證人甲○○答
    那時我已經無法正常繳息，所以那個小姐叫我每天繳300 元
    給他。
檢察官問
    你每天繳300元給丁○○大概繳了幾個月？
證人甲○○答
    那時大概繳了10天左右，我就沒有辦法繳，所以還不到10天
    ，我就報警了。
檢察官問
    丁○○如何出現？
證人甲○○答
    是乙○○引薦的，他說那個小姐是他的老闆娘，他要入監服
    刑，所以就把我的案件交給老闆娘，叫我都跟小姐處理繳利
    息、算本金的事情，還叫我簽15萬元的本票，是在乙○○進
    去關之前叫我去公益路、美村路交叉口的那邊與小姐見面時
    簽發1張15萬元的本票。
檢察官問
    當時是否有一個男的在場？
證人甲○○答
    我簽本票時，有二男一女在場，就是乙○○、丁○○還有另
    外壹個男的，我到現在都還沒有再見過那個男的。
檢察官問
    目前為止，你有三張本票在那裡，是否是3萬、3萬、15萬？
證人甲○○答
    我記得是3萬、3萬、15萬。
檢察官問
    為何於偵訊時說是3萬、3萬、9萬？
證人甲○○答
    對，我記錯了，應該以我在偵訊時說的為準，總額是15萬元
    。我都還沒有拿回這3張本票。
檢察官問
    丁○○曾經跟某壹個男的去過你家幾次？
證人甲○○答
    2、3 次。我見過2 次，其中1 次我不在家。他們到我家去
    要錢，說他們知道我小孩在哪裡讀書，說要抓走我小孩，是
    那個男的說的。
檢察官問
    當時你聽了這些話是否會害怕？
證人甲○○答
    會。
檢察官問
    總計你借了2次款項，是否僅實拿1萬8千元？
證人甲○○答
    是。
檢察官問
    到今天為止，你總共繳了多少利息？
證人甲○○答
    忘記了。
檢察官問
    於警局說大約6萬4千元？
證人甲○○答
    那時大概算的金額是如此。
檢察官問
    當庭的丁○○於乙○○去服刑之前，是否曾經出面跟你接洽
    借款的事宜？
證人甲○○答
    沒有。但是於乙○○去服刑之前，我繳不出利息時，她（丁○○）有打電話給我催我，就是叫我要繳錢，若沒有繳，他
    們要抓小孩。
檢察官問
    關於本案98年8 月25日你有到檢察官那裡去陳述，當時有無
    照實陳述？
證人甲○○答
    有。
檢察官問
    案發以後，他們沒有表示要把本票還給你？
證人甲○○答
    沒有。我不知道本票是否有被警察扣走。
檢察官問
    案發後，他們二人有無跟你談到和解事宜？
證人甲○○答
    乙○○有，他說法官有叫他來跟我談和解，因為他也是介紹
    我去借錢而已，跟我也無冤無仇，所以我就無條件簽和解書
    給乙○○。
檢察官問
    那你本票在那裡？
證人甲○○答
    在我最後一次簽本票時，有看到我前二張本票在小姐那裡。
檢察官問
    你要簽和解時，沒有跟乙○○說要他返還本票？
證人甲○○答
    乙○○只是介紹而已，他也沒有辦法。
檢察官問
    你剛剛請二位被告出去，是否是害怕，你說實話他們會對你
    不利？
證人甲○○答
    我怕那個小姐會找人去找我。
檢察官問
    丁○○去過你家二次，有無攜帶器械？
證人甲○○答
    沒有。我沒有看到，但是他們的口氣很差，有大小聲。
檢察官問
    日後，你會否擔心那些本票流到討債公司去，而那些人再去
    找你？
證人甲○○答
    會。
法官問
    只有透過乙○○去借過二次各1萬元嗎？
證人甲○○答
    是。沒有借過第三次。
法官問
    依據你之前的說法，第二次借款是在第一次借款後的約六個
    月，你有說出6月10日？
證人甲○○答
    大約就是那個時間。
法官問
    你再跟他借第二次款的原因？
證人甲○○答
    那時是要繳納房租、家用。但倒也不是因為第一次利息還不
    出來的緣故。
法官問
    你透過乙○○借過這二次錢，一開始是何人來向你收取利息
    ？
證人甲○○答
    一開始都是我交給乙○○，由他幫我繳。
法官問
    你說乙○○因為要去服刑，所以介紹你認識丁○○？
證人甲○○答
    是。這是97年12月25日左右的事情，就是乙○○帶我去美村
    路、公益路口的那一次。
法官問
    你是那時候才看到這位小姐嗎？
證人甲○○答
    是。
法官問
    你剛剛說在乙○○去服刑之前，這位小姐就有打過電話跟你
    催討利息嗎？
證人甲○○答
    是。
法官問
    是在12月25日之前還是之後？
證人甲○○答
    之前就有了，那時我利息就偶爾繳不出來。
法官問
    如何得知那個打電話的人就是後來你認識的丁○○？
證人甲○○答
    因為她使用的電話是同一門號。
法官問
    你之前說那個小姐打的門號是0000000000或0000000000嗎？
證人甲○○答
    應該是。
法官問
    一支是小姐的，另外一支是何人的？
證人甲○○答
    我不知道，不過另外跟丁○○一起的那個男的曾經用這二支
    電話的其中一支傳簡訊給我。
法官問
    你之前說找乙○○就是透過0000000000、0000000000的電話
    嗎？
證人甲○○答
    是。
法官問
    所以乙○○的電話跟小姐的電話號碼是可以區分的，是嗎？
證人甲○○答
    是。
法官問
    97年12月25日那天，你說乙○○告訴你說他要去關了，要你
    以後都去找小姐處理利息跟本金的事情，那他有無告知小姐
    就是他的老闆或是小姐當場表示她是老闆？
證人甲○○答
    乙○○說小姐是老闆，而小姐沒有什麼表示。只有告訴我說
    我有多久沒有繳利息，再加本金，要我再簽9萬元的本票。
法官問
    之前有說6萬元的本票，到底是多少錢？
證人甲○○答
    應該是9萬元。
法官問
    97年12月25日以後，你利息錢到底是繳給乙○○或是小姐？
證人甲○○答
    還是交給乙○○，直到乙○○去服刑前。
法官問
    乙○○98年2 月3 日入監之前，小姐確實有跟你催討過利息
    跟本金？
證人甲○○答
    是。她是打電話。
法官問
    是時間到了就打，還是每天打？
證人甲○○答
    是繳利息的時間到了就打。
法官問
    這位小姐曾經在年初二時到你家去跟你催討過債務嗎？
證人甲○○答
    是，但是有跟壹個男的到我家，就是12月25日我看到的那個
    男生。
法官問
    提示本院卷第44、45頁照片（按：證人丙○○之相片），是
    否見過照片中的人？
證人甲○○答
    沒有。他不是12月25日我看到的那個人，也不是後來陸陸續
    續與丁○○來跟我索討利息的男子。
法官問
    98年2 月3 日乙○○入監執行後，2 月10日丁○○就來催討
    債務了是嗎？
證人甲○○答
    應該是。
法官問
    你都是拿去哪裡給小姐？
證人甲○○答
    我都是拿到公益路、美村路給小姐，都是她跟我點收的，就
    是剛剛的那個丁○○，而當我去繳錢時，警察有跟在後面看
    過二次。
法官問
    何時開始每天繳300元？
證人甲○○答
    確切時間忘記了，是在乙○○去服刑之後的事情。
法官問
    你請警察跟在你後面看時，是否就是你每天繳300 元時的事
    情？
證人甲○○答
    是。
法官問
    可否回想，97年12月25日乙○○如何介紹丁○○？
證人甲○○答
    他就說那個是他的老闆娘，叫我跟他的老闆娘處理，把我的
    案件交給他的老闆娘。
法官問
    為何那時乙○○跟你收錢收的好好的，而他卻要把你介紹給
    丁○○？
證人甲○○答
    因為他說他要去服刑了，也不想再做了。
法官問
    可是他有一直跟你收錢到他去服刑前嗎？
證人甲○○答
    是。
法官諭知被告乙○○、被告丁○○入庭。
法官問
    提示證人甲○○之證述內容，有無問題詢問證人甲○○？
被告乙○○答
    有。
被告乙○○問
    是否是在我服刑前不久，你就開始把利息錢繳給小姐了？
證人甲○○答
    我記不大起來了。
被告乙○○答
    沒有其他問題。
被告丁○○答
    有。
被告丁○○問
    大年初二我是何時到過你家？（被告丁○○口氣不佳對著證
    人詢問，經審判長轉告被告提問之詰問規則，丁○○表示就
    因為我是被告就應該被壓著打嗎？）
法官諭知本院並無壓著妳讓妳為任何陳述，請被告丁○○提問即
可，並且應依照交互詰問的程式進行詰問。
證人甲○○答
    是。
被告丁○○答
    我不太會問。
法官問
    有無其他問題詢問證人甲○○？
被告丁○○答
    有。
被告丁○○問
    有無證據證明我大年初二有去過證人甲○○家？
證人甲○○答
    我的老婆、小孩都有看到她。」等語明確；而此核與被告乙○○於本院審理中以證人身份具結證述：「（以下為共犯乙○○
於本院審理中任證人而具結證述之內容）
檢察官問
    現職？
證人乙○○答
    開計程車，開10幾年了。
檢察官問
    所以跟甲○○已經認識10幾年了？
證人乙○○答
    有。
檢察官問
    如何認識丁○○？
證人乙○○答
    就之前我有帶甲○○到另外壹個男的那裡去借款，而丁○○
    常常去那裡，我以為他們都是好朋友，本來我帶去借錢的人
    所交的利息，我都是送去給綽號小胖的那個男的那裡，其實
    小胖好像也是出錢的人的小弟，那個出錢的人好像是叫廖什
    麼的。因為這樣才認識丁○○。
檢察官問
    第一次甲○○借1萬元，是你帶甲○○去向廖先生借的嗎？
證人乙○○答
    是。
檢察官問
    廖先生開出來的利息計算是否是每10天1000元？
證人乙○○答
    是。而且第一期利息會先預扣。
檢察官問
    是廖先生當面跟甲○○講的嗎？
證人乙○○答
    是小弟出面來跟我與甲○○簽發本票的。
檢察官問
    這種借款、利息的計算方法，丁○○是否都知道？
證人乙○○答
    到後來我把甲○○的案子交給她時，她都清楚。
檢察官問
    為何會把甲○○的借款案交給丁○○去收取利息？
證人乙○○答
    因為廖先生跟小胖好像有捲款逃走，找不到人，而我就把甲○○交的利息直接交給丁○○。後來我要去服刑了，就剩下
    甲○○的利息還還不完，所以才帶甲○○去認識丁○○。
檢察官問
    為何你收到甲○○的利息後，會交給丁○○？
證人乙○○答
    之前我去繳利息錢時，那邊人很多，有男有女，後來廖先生
    跟小胖的男子跑了，我去繳錢時，那邊有人介紹丁○○給我
    ，就說以後錢繳給丁○○就可以了。
檢察官問
    當時那個男的這樣介紹時，丁○○在場有無任何表示？
證人乙○○答
    沒有什麼印象。
檢察官問
    甲○○的電話號碼是否是你告訴丁○○？
證人乙○○答
    當然是。而且本票上也有寫電話、住址。
檢察官問
    本案甲○○總共開出3張本票，總金額為15萬元？
證人乙○○答
    應該是3 張，但是總金額不大記得。一開始借錢時，當然有
    簽，後來我帶他去找丁○○時，丁○○有叫他簽壹張本票，
    好像在我去服刑之前，丁○○好像還有叫他簽壹張本票，但
    是詳情我不大記得。
檢察官問
    你實際上向甲○○收取過幾次利息？
證人乙○○答
    我本來有跟好幾個人收取利息，但是發生另案後，我決定不
    要做了，就跟其他人說把錢都還清，但是只有甲○○還沒有
    還清，所以我就有繼續跟甲○○收取利息，總共收了7 、8
    次，但是確實的次數不記得。
檢察官問
    介紹甲○○向廖先生這樣的借款，你拿到多少酬勞？
證人乙○○答
    沒有拿到酬勞，因為我本身就有跟他們借款，幫那些人代收
    利息，可以放寬我本身的還款條件。
檢察官起稱
    沒有其他問題。
法官問
    上次來的那個丙○○是否見過？
證人乙○○答
    沒有見過。
法官問
    是不是在你介紹丁○○給甲○○認識之前，你就已經開始把
    利息錢交給丁○○了？
證人乙○○答
    我是於97年12月25日介紹甲○○給丁○○認識。在那之前小
    胖跟廖先生已經跑掉了，所以那時候我就開始把甲○○的利
    息錢交給丁○○，不過甲○○繳息不大正常，所以說有交也
    是沒有幾次。
法官問
    丁○○或你有無任何人說過甲○○皮皮的，錢都不還等語？
證人乙○○答
    那是丁○○講的。因為甲○○的利息錢很難收，當我沒有辦
    法把這個錢交給小姐時，小姐當然就知道甲○○繳息不正常
    。
法官問
    小姐在12月25日之前有無打過電話給甲○○？
證人乙○○答
    我真的不知道。
法官問
    是小姐主動告訴你說甲○○皮皮的，錢都不還？
證人乙○○答
    是。
法官問
    你的電話是否是0000000000、0000000000？
證人乙○○答
    是。
法官問
    有無跟丁○○借過電話來用？
證人乙○○答
    有。但是號碼我都忘記了，我確實曾經用丁○○借給我的電
    話打電話跟甲○○要過錢。至於為何要跟丁○○借電話打電
    話給甲○○的原因，大概是因為我人剛好在丁○○那邊，而
    自己的電話又沒有在使用。
法官問
    0000000000、0000000000這二支電話是何人的？
證人乙○○答
    272這隻電話好像是丁○○的，另外一支不知道。
法官問
    你跟丁○○借電話是都當次借當次還，還是有借一段時間？
證人乙○○答
    大部分都是當次借當次還，中間有借了一支電話來用，用了
    約10幾天，號碼忘記了。應該有用那個電話打電話給甲○○
    過。
法官問
    丁○○為何這麼好，要借你電話使用？
證人乙○○答
    我跟丁○○的關係僅止於我還利息錢給她，她會把電話借給
    我，應該是方便我，讓我可以向他人催討利息。
法官問
    甲○○第一次和第二次借款的本票是簽給小胖？
證人乙○○答
    是。我沒有拿。
法官問
    後來有無在丁○○那裡看過甲○○的那二張本票？
證人乙○○答
    沒有。
法官問
    甲○○在97年12月25日簽的那張本票是何人拿走？
證人乙○○答
    丁○○，她後來沒有把本票拿給我，她為何要拿給我。
法官問
    丁○○說97年12月25日那天是你找她去演戲給甲○○看，要
    她佯裝是你的老闆，讓你可以方便收利息錢？
證人乙○○答
    就這一點我很鬱卒，我從來沒有這樣拜託過丁○○，也不可
    能這樣做。如果能測謊，我真的希望她跟我都能去測謊，我
    真的沒有這樣拜託過她。這個我可以當面跟他對質，我真的
    沒有這樣說過。
法官問
    你要去服刑之前，有無跟甲○○交代說如何還款？
證人乙○○答
    沒有，但是後來甲○○有跟我講小姐要他幾天就還款300 元
    一次的事情。
法官問
    有無問題詢問證人乙○○？
檢察官起稱
    沒有。」等語大致相符，觀諸上揭二證人於本院審理中均證
    述，被告丁○○確實有自居於債權人地位向證人甲○○收取
    重利之利息，並有要求證人甲○○加簽本票以確保債權之行
    為，而證人甲○○猶於作證前表示，為避免影響作證，需要
    被告丁○○暫至庭外等候之情，以及共犯即證人乙○○於作
    證前乃無奈流淚並表示自己也不希望如此，但還是要請被告
    丁○○到庭外等候，由該等情節可知證人甲○○、乙○○應
    無枉詞誣陷被告丁○○之理。況被告丁○○初於警詢中乃稱
    ：九十七年十二月二十五日當天是因為被告乙○○表示證人
    甲○○欠錢不還、很無賴，要求伊去罵罵證人甲○○，是被
    告乙○○自己告知證人甲○○伊是被告乙○○的老闆，要還
    款、談條件均找伊等語，之後伊雖有收下被告乙○○所交付
    之證人甲○○所簽立之本票，但是後來就都還給被告乙○○
    了云云，又於偵訊中供稱：「（問：為何要在甲○○前稱你
    是乙○○的老闆？）因為甲○○欠乙○○錢，而乙○○又欠
    我錢，乙○○叫我在甲○○的面前演一場戲，讓他取回借款
    好還我錢。」云云，惟於本院審理中則辯稱：是乙○○欠伊
    錢，而甲○○又欠乙○○錢，所以乙○○介紹伊認識甲○○
    ，好讓甲○○知道還款之對象為伊云云。觀諸其先後之供述
    ，先稱係幫被告乙○○討債，嗣又改稱是要讓證人甲○○知
    道將來還款的對象為伊，先後已有不一。況被告乙○○就此
    點已於本院審理中具結證稱：從來沒有拜託被告丁○○演戲
    以使證人甲○○還錢等語，是被告丁○○此處所辯顯已屬無
    稽而不足為採。是綜合上情，堪認本件被告乙○○、丁○○
    上揭重利犯行乃屬事證明確，堪為認定，應依法予以論科。
三、核被告乙○○、丁○○上開二次所為，各均係犯刑法第三百
    四十四條之重利罪，而彼等間就上揭重利之犯行間，有犯意
    聯絡、行為分擔，應論以共同正犯。另被告乙○○、丁○○
    二人之二次犯行間，時間已相隔逾半年之久，顯均係另行基
    於重利之犯意而為，均應論以數罪而併罰之。又被告乙○○
    前於九十五年間，曾因重利案件，經本院於九十五年九月十
    四日以九十五年度訴字第二一五四號判處有期徒刑五月，並
    於同年十月二日確定在案，嗣因適用中華民國九十六年罪犯
    減刑條例之規定，減為有期徒刑二月又十五日；又於九十六
    年間，復因重利案件，經本院就其三次重利犯行，各判處有
    期徒刑三月，再適用中華民國九十六年罪犯減刑條例之規定
    ，各減為有期徒刑一月又十五日，並定應執行刑為有期徒刑
    四月確定；前開二案再定其應執行刑為有期徒刑六月確定，
    而於九十七年一月二十一日易科罰金執行完畢等節，有臺灣
    高等法院被告前案紀錄表在卷可稽，是被告乙○○本件二次
    重利犯行，乃於前案執行完畢後五年以內再犯，應論以累犯
    而均依刑法第四十七條第一項之規定加重其刑（乙○○第一
    借貸放款項予甲○○時雖為九十六年十一月二十日，惟嗣後
    陸續又有收息之行為，迄至第二次貸放款項予被害人甲○○
    後，利息已改為一次同時付二次借貸之利息等節，業據被告
    乙○○坦認在卷，復經證人甲○○於本院審理中結證屬實，
    故應認被告乙○○有關第一次貸放款項予被害人甲○○之犯
    行係持續至九十七年十二月前後無誤，附此敘明。）。爰審
    酌被告乙○○、丁○○收取重利之行為使經濟原本拮据之被
    害人受害匪淺，而被告乙○○前已有多次重利犯行經本院判
    決確定而接受執行，竟再度為本件犯行，顯見並未能獲取教
    訓，另被告丁○○則在被害人指述歷歷之情形下，仍矢口否
    認犯行，犯後態度顯然不甚良好，以及被告乙○○就犯行已
    坦認在卷，並取得被害人甲○○之諒解，業經被害人甲○○
    於本院審理中到庭結證屬實，並有雙方之和解書影本一份在
    卷可等一切情狀，分別對被告乙○○、丁○○各二次重利行
    為量處如主文所示之刑及定應執行刑，並均諭知易科罰金之
    折算標準，以示懲儆。（公訴人雖認被告乙○○所犯殊無足
    採，且有多次重利犯行而求刑七月，另認被告丁○○居於主
    導地位而獲利甚多，竟仍無悔改之心而求刑七月，惟本院斟
    酌上情，認如主文所示之刑已足使被告二人獲取實質之教訓
    ，乃未依照檢察官之求刑而為，附此敘明。）
四、末查，被告二人因貸放重利而持有發票人為被害人甲○○之
    本票各三萬元、三萬元及九萬元，均為被告二人貸款予被害
    人甲○○之債權憑證，被告乙○○、丁○○雖有收取重利之
    行為，但仍無礙其借款之事實，倘被害人甲○○未清償借得
    款項，被告亦可持上開本票提出民事求償，且應於被害人甲○○還款後交還，是上開票據既僅為借款之擔保，亦非屬必
    要沒收之物，爰不為沒收之宣告。另被告乙○○、丁○○所
    持用以貸放款項、索討債務之行動電話，因俱未扣案，為免
    將來沒收執行之困難，爰亦不為沒收宣告之諭知，附此敘明
    。
五、又公訴蒞庭檢察官固另請求就被告乙○○本件犯行宣告強制
    工作；然按保安處分係對受處分人將來之危險性所為拘束其
    身體、自由之處置，以達教化與治療之目的，為刑罰之補充
    制度，本諸法治國家保障人權之原理及刑法之保護作用，其
    法律規定之內容，應受比例原則之規範，使保安處分之宣告
    ，與行為人所為行為之嚴重性，行為人所表現之危險性，及
    對行為人未來行為之期待性相當，司法院大法官會議釋字第
    四七一號解釋可資參照。查被告本件重利之犯行次數雖甚多
    ，行為殊無可取並值得非難；惟本院衡酌被告前業已因重利
    案件經判處應執行有期徒刑六月而經易科罰金執行完畢，復
    在因重利案件經判處有期徒刑四月而入監服刑執行完畢，有
    臺灣高等法院被告前案紀錄表在卷可稽，揆諸前開說明，應
    已足以生警惕、矯正、策勵被告之效，故本件就保安處分有
    關強制工作部分，實已無再為諭知之必要，併此敘明。
據上論斷，依刑事訴訟法第二百九十九條第一項前段，刑法第三
百四十四條、第二十八條、第四十七條第一項、第四十一條第一
項前段、第五十條、第五十一條第五款，刑法施行法第一條之一
，判決如主文。
中    華    民    國    99    年    6     月    17    日
                刑事第十五審判庭  法  官  林學晴
以上正本證明與原本無異。
如不服本判決應於收受判決後10日內向本院提出上訴書狀，並應
敘述具體理由；其未敘述上訴理由者，應於上訴期間屆滿後20日
內向本院補提理由書（均須按他造當事人之人數附繕本）「切勿
逕送上級法院」。
                                  書記官  簡雅文
中    華    民    國    99    年    6     月    17    日
附錄論罪科刑法條
中華民國刑法第344條
（重利罪）
乘他人急迫、輕率或無經驗貸以金錢或其他物品，而取得與原本
顯不相當之重利者，處1年以下有期徒刑、拘役或科或併科1千元
以下罰金。

司法院資訊處製作；財團法人民間司法改革基金會備份。
